【裁判字號】    88,東簡,133
【裁判日期】    890128
【裁判案由】    確認所有權不存在
【裁判全文】
台灣台東地方法院民事判決  八十八年度東簡字第一三三號
    原      告  乙○○
    訴訟代理人  吳漢成律師
    被      告  甲○○
    訴訟代理人  郭重鑾律師
右當事人間確認所有權不存在事件，本院判決如左：
    主    文
原告之訴駁回。
訴訟費用由原告負擔。
    事實及理由
甲、原告之聲明：
一、求為判決確認被告對坐落於台東縣太麻里鄉○○段第一八二一地號於取
    得所有權前之地上權不存在，並應塗銷上開土地之地上權及所有權登記
    。
二、確認原告對上開土地之耕作權存在。
乙、事實摘要：
一、緣坐落於台東縣太麻里鄉○○段第一二八一地號土地，為山胞保留地，
    有土地登記簿謄本一份可參(附件一)，該地原係原告自民國(下同)六十
    三年間與家人一同耕作迄今。此業據台東地方法院檢察署八十七年度偵
    字第三０九七號被告甲○○告訴被告涉嫌竊佔一案中傳訊證人陳秀蘭、
    高榮華證述屬實，並有自任耕作四鄰證明書一紙可證，原承辦檢察官業
    已對告訴人竊佔部分為不起訴處分(附件二)。相關證據，請  鈞長調閱
    該卷卓參！
二、然查大部分原住民使用山坡保留地均係自日據時期使用，本身法律素養
    又不足，故於七十九年三月廿六日行政院公布山胞保留地開發管理辦法
    (此業於八十七年三月十八日改為原住民保留地開發管理辦法)時，原告
    人並不知依該法第八條或第九條申請取得耕作權或地上權，致未能依同
    條規定進而取得所有權。惟該地確為原告自六十三年間起耕作迄今，則
    為不爭之事實，故得依該辦法申請地上權或耕作權者，應係原告而非被
    告。
三、依該辦法(如附件三)第八條或第九條規定知，欲取得耕作權或地上權，
    必須在此辦法施行前由山胞開墾完竣並自行耕作或已由山胞租用造林並
    已完成造林之土地時，始得申請設定耕作權或地上權。而欲取得所有權
    ，只須於耕作權或地上權登記後﹁繼續自行經營滿五年﹂且經﹁查明屬
    實者﹂，得申請辦理所有權登記。
四、乃被告明知自己並未在系爭土地實際耕作，竟於八十一年五月廿二日向
    主管機關太麻里鄉公所詐稱系爭土地係由其自行造林而設定地上權( 附
    件一之謄本參照 )。且亦明知自己未在系爭土地上﹁繼續自行經營﹂，
    即於八十六年五月二十三日，於滿五年後，向太麻里鄉公所申請欲取得
    所有權，更於該鄉公所派員至現場檢查時，提供非在系爭鄰地耕作之人
    簽署之四鄰證明書使鄉公所人員陷於錯誤，誤以為被告確係系爭土地自
    行經營者而准其所請，在八十七年二月十一日核准取得所有權。故被告
    實涉有詐欺之罪嫌，此部分業據台東地檢署檢察官偵查中(尚未結案)。
五、按提起確認之訴，只須法律關係之存否不明確，致原告在私法上之地位
    有受侵害之危險，而此項危險得以對於被告之確認判決除去之者，即得
    提起，此觀最高法院四十二年台上字第一０三一號判例意旨自明。本件
    原告本得依上開管理開發辦法申辦地上權進而取得所有權，現因被告之
    詐欺行為取得所有權，原告顯有提起本件確認之訴之必要。又被告確有
    上開詐欺取得所有權之犯行，則其所有權之取得自有得撤銷之原因，爰
    代位主管機關對於被告所有權之取得為撤銷之意思表示，並為塗銷系爭
    所有權之聲明。
              謹    狀
茲陳報本件兩造刑事案件，就證人證言是否適格之法律意見，此二份訴狀當
時附於  鈞長調閱之偵卷內，為使  鈞長一目了然，特挪列如下：
︻八十七年八月廿四為聲請調查證據事：附於八七偵六九一號卷第七九頁︼
一、證一：系爭土地地籍圖
  、查系爭土地相鄰的為金崙段第一八二三號、第一八二０號地號。
  、故能證明四鄰關係的應為上開土地之耕作者，其證人地位始適格，經
      查金崙段第一八二三地號為證人陳秀蘭所耕作，金崙段第一八二０號
      為證人高榮華所耕作，此二證人業於前任檢察官開庭時到庭證述明確
      ，系爭土地確為告訴人自六十二年、六十三年間即已在該地耕作。
  ，因此，林土山等三名證人，於八十七年八月廿四日又證稱被告在三十
      年前或十餘年前即在該地耕作，其欠缺為證人之資格，所為證詞，應
      非可採。告訴人此項主張非謂林土山等三人必有偽證，但證人之證詞
      係不可採的。蓋林土山等三名證人之證詞之所以不可採，實係指庭訊
      時，  鈞長提示照片給證人三人辨識，該三人一下馬上稱是此地無訛
      ，然證人係證稱當初種竹子、釋迦、椰子，按其證詞內容知，當初其
      親眼目睹足為證詞內容者，應係指土地地貌上有竹子、釋迦、椰子等
      ，如此始與其親眼目睹符合，亦即照片上應有釋迦、竹子、椰子等作
      物為是。可是，  鈞長提示照片予證人辨識之照片，其內除少數竹子
      外，大多為十餘年樹齡以上之檳榔，根本沒有釋迦，更沒有椰子，照
      片顯示之地貌顯與證人之證詞不符，何能依此即採信林土山等三人之
      有矛盾證詞。
  、尤其，證人林土山亦在八十七年三月十三日在連署書上(證二)簽名蓋
      章，證明告訴人早在六十三年間即在系爭土地上耕作，現事隔數月後
      ，反為不同證詞，更稱當初係受騙簽署，按白紙黑字簽署皆可推翻，
      其證詞自可前後反覆，何能採信。
  、證二之連署證明書，尚有數十名村民足以證明此情，徜  鈞長認為有
      必要，為免誤會告訴人事前誤導證人，可請  鈞長任意圈選五名，指
      定告訴人提出住址，傳訊渠等出庭證述內容即明。
二、本件，徜  鈞長欲明瞭實情，亦可定期至現場履勘，並訊問連署書內之
    證人，以達明瞭案情之效果。
三、至於證人雖證稱五、六年前有一女性雇員至現場履勘，此項證詞縱屬實
    在，正足以證明係被告以不實事項使公務員登載不實之犯行，因為，是
    否確在現場自任耕作，被告既虛偽陳報，當屬不實事項；故此項待證事
    實，其實只是在證明當初承辦人是否共犯，是否明知不實事項登載，屬
    二百十三條之問題，與本件被告涉嫌二百十四條之構成要件無關。故本
    件之爭執點應仍在被告是否確實在該地耕作之問題。
四、告訴人提出之照片，內容為檳榔，與證人所言係種植竹子、釋迦、椰子
    不同，經告訴人提出反駁時，被告雖隨即改稱係告訴人搶種所致；惟查
    該檳榔樹已長高二層樓高快三層樓了，此外觀一看即知，至少已種植十
    餘年，即樹齡已達十餘年，故被告所辯，顯與事實不符；又被告反訴告
    訴人竊佔，查告訴人自六十二年即在系爭土地上耕作，徜有竊佔，因竊
    佔為即成犯，一經竊佔犯罪即已成立，追訴權時效亦自斯時起算，迄今
    亦已罹竊佔罪十年之時效期間。
︻第二份補充告訴狀，附於同卷八十五頁以下︼
一、被告八七年八月廿四日聲請傳訊證人林土山等三人，其證詞顯不可援為
    有利於被告之依據，業如八月二十四日之調查證據狀；茲再說明如下：
    該三位證人顯將被告甲○○耕作之一八二二地號誤為告訴人所指之一八
    二一地號。蓋：
、就位置而言：
    金崙段系爭第一八二一地號之土地位置，與一八二二地號中間只有一狹
    長之一八二三地號土地。此由證一之地籍圖謄本可證。黃色區域為被告
    甲○○向林正雄購買(迄今尚未辦理過戶)，紅色區域為系爭地號。
、就地上物而言：
    該三位證人一致證稱甲○○之土地上種有竹子、釋迦、椰子。可是系爭
    土地上並無該三種作物，而黃色區域之甲○○土地上，則有甚多之椰子
    、少數竹子，釋迦則未見。此由告訴人之前提出之現場照片可知。再提
    出照片兩幀說明：照片Ａ，將之區分為三地號，分別為一八二二、一八
    二三、一八二一等地號，拍照之角度係站在地籍圖謄本(證一)之右上往
    左下拍。照片Ｂ即黃色區域之地貌。
、故該三位證人所證，顯係誤將一八二二地號，誤為一八二一地號。
、由證一之位置圖以觀，在一八二一地號之四鄰係一八二三、一八二０、
    一八二０之一等地號，該三位證人無一在系爭土地之四鄰，其證言之證
    據力難以採信。反觀告訴人請求傳訊之證人陳秀蘭、高榮華，其二人係
    系爭土地之四鄰耕作者，其二證人之證詞自較為可採。( 陳秀蘭為一八
    二三地號之耕作者、高榮華為一八二０地號之耕作者。)
二、茲再提出八十七年三月十三日連署書上，三十八位證人之住址(證二)，
    該三十八位證人可由  鈞長任意挑選傳訊出庭，為查明事實。
三、另關於系爭土地之地貌，  鈞長如認有必要，亦可至現場履勘。
    本件原告主張：
    被告於民國
    ，為此基於
      法律關係起訴請求如聲明第一項所示。
本件被告甲○○係原住民於民國八十一年五月二十三日向太麻里鄉公所
  申請地上權登記之十多年前即已在系爭原住民保留地金崙段一八二一號土
  地上從事竹木耕作包括竹子椰子釋迦等︶符合民法第八百三十二
  條地上權及原住民保留地開發管理辦法第九條申請要件被告乃依法提出
  申請地上權登記經該鄉公所承辦人丙○○或其助理按規定就系爭土地為
  現場勘查並辦理公告一個月如有第三人使用該地應於公告期間向該鄉
  提出異議︶並有太麻里鄉八十六年七月十四日東麻鄉民字第六六九四號
  該號函知甲○○會同該所人員現勘可証証一︶原告林金褔含其
  父母︶並未提出異議或主張為其取得或使用該土地之合法權源該鄉所設
  原住民保留地權利審查委員會見上開開發管理辦法第六條規定︶乃審查
  通過該地分配准予甲○○為地上權之設定經原住民甲○○於地上權登記
  後繼續自行經營耕作︶滿五年經該鄉公所查明屬實遂於八十七年
  二月十二日依上開管理辦法第九條第二項規定申請辦妥所有權移轉登
  記
原告林金褔雖自稱伊自民國六十三年間起與其母在系爭土地上耕作云惟
  查依原告之戶籍謄本所載計算原告在六十三年間乃甫滿十五歲之就學
  幼童衡之通常觀念尚無耕作能力殊無陪同其母從事耕作之餘地縱
  依原告林金褔自稱在系爭土地耕作云惟原告在該地自始迄今並未向管轄
  原住民保留地之太麻里鄉公所申請分配取得耕作權地上權承租權或無
  償使用權等合法權源其既未取得合法權源則其縱有占有亦屬濫懇
  無權占有不受法律保障況被告早於民國六十年以後即在系爭土地
  耕作並種植地上物嗣於八十一年五月起合法取得地上權設定並自行耕
  作滿五年今已辦妥所有權移轉登記乃屬合法使用之所有權人原告猶
  在該地上搶種檳榔顯涉有竊佔被告之土地僅因已逾時效幸獲不
  起訴而已
被告甲○○在八十一年設定地上權之前已在系爭土地耕作竹木等作物
  已有十多年之久約在民國六十年以後︶且具有耕作能力並從事自行
  耕作八十一年五月取得地上權迄今在系爭地上仍種竹子椰子但
  部分椰子為原告不法拔除姑念親誼關係不忍追訴︶並未廢耕上開事
  實已據受僱耕作証人林土山羅何秀英謝陽妹在刑案結証屬實見八
  七年偵字第六九一號偽造文書案第七二至七四頁背面︶依上所述被告
  殊無以不實事項使主管機關陷於錯誤而登載於所主管之文書此部分偽造
  文書被告亦獲不起訴確定
檢附刑案四鄰証明書証二︶及受僱於被告耕作証人林土山等三人之証述
  筆錄証三︶請供參辦
被告甲○○係原住民在八十一年間向太麻里鄉公所以自行造林為由申
  請設定地上權之前即在系爭土地金崙段一八二一號從事竹木耕作
  包括椰子釋迦等約十數年符合民法第八百三十二條地上權及原住民
  保留地開發管理辦法第九條申請要件被告乃依法提出申請地上權登記
  經該鄉公所承辦人丙○○按規定就系爭土地辦理公告一個月如有第三人
  使用該地應於公告期間向該鄉提出異議原告林金褔含其父母並
  未提出異議或主張為其取得或使用該土地之合法權源該鄉所設原住民保
  留地權利審查委員會見上開開發管理辦法第六條規定乃審查通過將該
  地分配准予甲○○為地上權之設定甲○○於地上權登記後繼續自行經
  營耕作滿五年經該鄉公所查明屬實遂於八十七年二月十二日依
  上開管理辦法第九條第二項規定申請辦妥所有權移轉登記原告雖對被
  告追訴偽造文書業經台東地檢署八十七年度偵字第六九一號不起訴証
  一認定本件被告就系爭土地所為地上權登記及所有權移轉登記之申請
  並無構成使公務員登載不實罪俱見被告在系爭土地確有實際耕作並
  在取得地上權後確有在系爭地上繼續自行經營於八十六年五月二十三
  日滿五年後向該公所取得所有權無訛
又被告係依右揭規定合法取得系爭土地之所有權並非以詐欺行為取得
  所有權業經台東地檢署以八十八年度偵字第九七三號就原告追訴被告詐
  欺案件為不起訴確定不得再議- 証二上開詐欺不起訴書理由
  已明確認定原告林金褔在該署八十七年度偵字第三○九七號林金褔竊佔
  案中所舉証人陳秀蘭高榮華自幼年時起即已熟悉且証人高榮華為林金
  褔之表哥所為迴護証述難據為原告於六十三年間即在系爭土地耕作而
  原告在該案所提四鄰証明書之証人林明亮已証述伊不知道系爭土地為原告
  耕作該四鄰証明書並無証據証明力等情從而原告主張被告以詐欺取得
  所有權及以代位主管機關對被告之合法取得所有權為撤銷並為塗銷系
  爭土地之所有權登記即無可採
原告就系爭土地並無權利並無使用之正當權源原告確有不法竊佔犯行
  僅因追訴權逾十年未行使致罹於追訴之時效消滅益見原告乃不法竊佔
  犯行其私法上地位非處於不安狀態與民法訴訟法第二百四十七條所
  定受確認判決之法律上利益係指其合法之法律上之地位處於不安狀態即
  受有侵害危險之要件不合自不得提起確認之訴
被告就本件土地既無權利係屬不法竊佔其未取得合法之法律上之地
  位即無不安狀態之存在即乏受確認判決之法律上利益自不能以確認
  判決將之除去參見五二年台上字第一二四○號五三年台上字第一七一
  五號判例
綜上所述原告就系爭土地並無權利其私法上之法律地位即非處於不
  安狀態自無受確認判決之法律上利益則原告提起確認之訴並本於代
  位權訴求對被告所有權為撤銷或塗銷所有權登記顯欠缺權利保護要件
  應予駁回
    被告則以：
    等語置辯。
丙、法院之判斷：
    本件原告主張被告於右揭時地
    等情，
    原告之主張堪信為之真實。雖被告抗辯稱：
    被告前開抗辯，自屬無據。
    是原告
    ，為有理由，應予准許。
二、綜上所述，原告請求被告賠償一萬八千六百十五元及自起訴狀繕本送達之翌日即
    八十七年四月十四日起至清償日止按週年利率百分之五計算之利息部分，為有理
    由，應予准許；逾此部分為無理由，應予駁回。
三、原告陳明願供擔保，聲請宣告假執行，核無不合，爰酌定相當擔保金額予以准許
    。
三、原告陳明願供擔保，請准宣告假執行，其勝訴部分，經核無不合，爰酌定相當之
    擔保金額併宣告之；原告其餘假執行之聲請，因訴之駁回而失所附麗，不予准許
    。
三、本件兩造均陳明願供擔保，請准宣告假執行或免為假執行，就被告勝訴部分，經
   核無不合，爰酌定相當之擔保金額併宣告之；原告其餘假執行之聲請，因訴之駁
   回而失所附麗，不予准許。
五、本件係命清償票據上債務之判決，爰依職權宣告假執行。
四、本件為判決之基礎已臻明確，兩造其餘之攻擊防禦方法，核與判決基礎無影響，
    無予審究之必要，附此敘明。
丁、據上論結，原告之訴為有理由，依民事訴訟法第七十八條判決如主文。
丁、據上論結，原告之訴為無理由，依民事訴訟法第七十八條判決如主文。
丁、據上論結，原告之訴為有理由，依民事訴訟法第三百八十五條第一項前段、第七
    十八條、第八十五條第一項前段但書、第八十五條第二項、第三百九十條第二項
    判決如主文。
丁、據上論結，本件原告之訴為一部有理由，一部無理由，依民事訴訟法第七十九條
    但書、第三百九十條第二項、第三百九十二條判決如主文。
丁、據上論結：本件原告之訴為有理由，依民事訴訟法第三百八十五條第一項前段、
    第七十八條、第八十五條第一項前段但書、第八十五條第二項、第三百八十九第
    一項第四款判決如主文。
中      華      民      國    八十九    年      一      月    二十八    日
                                    台灣台東地方院法院台東簡易庭
~B法      官  姜麗香
右為正本係照原本作成。
如不服本判決，得於判決送達後廿日內向本院提出上訴狀（須按他造當事人人數附繕
本）。
「切勿逕送上級法院」
中      華      民      國    八十九    年      一      月    二十八    日
~B法院書記官    陳俊德
宣    示    判    決    筆    錄
    原      告          住臺東縣臺東市
    訴訟代理人
    被      告
右當事人間八十年度東簡字第號事件於中華民國八十年月日下午四時在本院臺東簡易
庭公開宣示判決出席職員如左︰
                                  法      官  姜  麗  香
                                  法院書記官  陳  俊  德
                                  通      譯  陳  欽  寶
朗讀案由兩造均未到。
法官朗讀主文宣示判決，並諭知將判決主文、所裁判之訴訟標的及其理由要領，記載
於後︰
主    文︰
被告應給付原告新臺幣萬元及自民國年月日起至清償日止，按年息百分之五計算之利
息。
訴訟費用由被告負擔。
本判決於原告以新臺幣元供擔保後，得假執行。
訴訟標的及理由要領︰
一、原告主張訴外人興華旅行社股份有限公司為安排旅客林文瑞、李鳳英、李鳳玉、
    李鳳珠四人赴印尼及婆羅摩旅遊事宜，與被告簽約請代為安排食宿行程等事宜，
    並約定被告若違約應給付每位旅客新臺幣︵下同︶一萬元之違約金。詎被告事後
    毀約，逕將訂金寄回，應由被告分別給付原告等各一萬元之違約金之事實，業據
    其提出與所述相之團體合約書、報名表、支票及權利讓與書各一紙為證。被告對
    於原告主張之事實，既未於最後言詞辯論期日到場爭執，復未提出書狀以供本院
    斟酌，是原告主張之事實應認為實在。
三、從而，原告據以提起本訴，請求被告清償所欠違約金及法定遲延利息，於法並無
    不合，應予准許。原告陳明願供擔保，聲請宣告假執行，經核合於法律規定，爰
    酌定相當之擔保金額併宣告之。
                                    臺灣臺東地方法院臺東簡易庭
                                        法院書記官  陳  俊  德
                                        法      官  姜  麗  香
右為正本，係照原本作成。
如不服本判決，應於送達後二十日內向本庭提出上訴狀
（須按他造當事人人數附繕本）。
中    華    民    國    八十七    年                月               日
                                        法院書記官  陳  俊  德


司法院資訊處製作；財團法人民間司法改革基金會備份。
